【裁判字號】    94,保險,13
【裁判日期】    950331
【裁判案由】    給付保險費
【裁判全文】
臺灣臺北地方法院民事判決              94年度保險字第13號
原      告  甲○○○
訴訟代理人  張靜怡律師
複代理人    謝秉錡律師
被      告  國泰人壽保險股份有限公司
法定代理人  乙○○
訴訟代理人  賴盛星律師
複代理人    何淑媛律師
上列當事人間給付保險費事件，本院於中華民國95年3月2日言詞
辯論終結，判決如下：
    主      文
原告之訴及假執之聲請均駁回。
訴訟費用由被告負擔。
    事實及理由
甲、程序部分：
    本件原告與被告國泰人壽保險股份有限公司間雖曾合意以要
    保人住所所在地地方法院為管轄法院（國泰萬壽養老保險第
    27條、國泰附加傷害保險給付特約第26條、國泰萬代福202
    終身壽險第39條、國泰平安保險附約第29條），而要保人即
    原告住所所在地為臺灣嘉義地方法院，惟被告不抗辯本院無
    管轄權，而為本案之言詞辯論，故本院為有管轄權之法院，
    先予敘明。
乙、實體部分：
一、原告主張：伊分別於民國74年7月22日、85年12月2日以其本
    人為要保人及被保險人，向被告投保國泰萬壽養老保險附加
    意外死亡給付特約與傷害保險給付特約，及國泰萬代福202
    終身壽險附加平安保險附約 (下稱系爭契約)，其本人為受
    益人。92年10月14日中午過後，原告至台北縣土城市善息寺
    爬山途中，因欲摘取路旁野生於樹上之木耳，不慎意外摔落
    約有二、三層樓高之山澗，於摔落過程中，原告在驚恐狀態
    下，左手感到一陣撕裂疼痛即失去意識而昏厥，甦醒時除身
    體多處疼痛不已外，左手亦疼痛難當，始發現左手掌已遭山
    旁樹幹繁枝撕斷無蹤，忍痛尋找未果，因傷口失血不止、疼
    痛不已及漸感體力不支，不得不放棄尋找左手斷掌，硬撐餘
    力下山搭乘計程車迅至台北縣新店市之天主教耕莘醫院總院
    急診治療，原告罹有左手掌斷離之第三級殘廢傷害，係發生
    在系爭契約有效期間內，原告為系爭契約受益人，自得請求
    被告給付保險金，原告依系爭契約可得理賠之保險金包括：
    (一)國泰萬壽養老保險附加意外死亡給付特約與傷害保險給
    付約部分：主契約殘廢保險金新台幣 (下同)15 萬元、附加
    意外死亡給付特約部分之殘廢保險金75萬元、附加傷害保險
    給付特約部分之意外傷殘保險金75,000元，合計975,000元
    。(二)萬代福202終身壽險附加平安保險附約部分：主契約
    部分之意外傷殘保險金50萬元、附加平安保險附約部分之意
    外殘廢保險金50萬元，合計100萬元。上列保險金合計1,975
    ,000 元，雖經原告向被告申請給付保險金，被告迄無任何
    回應。爰聲明：(一)被告應給付原告1,975,000元及自92 年
    10月30日起至清償日止，按年息5%計算之利息。(二)願提供
    擔保，請宣告准予假執行。
二、被告辯以：依系爭契約條款約定，原告必須遭遇外來突發之
    意外傷害事故所致之殘廢，被告始負給付殘廢保險金之責任
    。原告既主張其左手掌因意外造成殘廢，自應由原告就伊係
    因遭受外來突發之意外傷害導致殘廢之事實，舉證以實其說
    。又原告所簽認之「事故確認報告書」有關事故經過欄之記
    載，與其起訴狀所為之陳述不符，則是否有上開事實，即有
    疑義。次依天主教耕莘醫院92年10月14日原告之急診病歷所
    示，原告除左手掌外，無其他外傷之記載，且該院護理記錄
    所載，原告就醫時血壓脈博正常，「表情平靜，無訴任何不
    適及痛苦」，顯與一般經驗法則有違。再由原告於93年3 月
    11日親自導往被告人員前往現場，原告所指之事故地點，巨
    石林立，上下極為不易，倘原告確實係在該地點自樹上掉落
    ，而「受有截肢傷害，血流如注，昏昏沉沉」，則在山路崎
    嶇、偏僻，且傷口未能完整包紮之情況下，如何能硬撐而獨
    自一人下山，而不發生中途休克之情事，顯不合常理，難認
    其有外來、突發之意外事故發生之事實，被告自不負給付系
    爭保險金之責任，並聲明如主文所示。
三、兩造不爭執之事實：
(一)原告以自己為要保人及被保險人，分別於74年7月22日、85
    年12月2日向被告投保系爭契約，原告為被保險人殘廢時之
    保險受益人 （見本院卷第15至26頁）。
(二)原告被於92年10月14日系爭契約有效期間內因左手掌斷離之
    傷害至天主教耕莘醫院總院急診就醫，有天主教耕莘醫院總
    院之病歷及診斷證明書附卷可憑（見本院卷第133至234頁）
    。
四、經依民事訴訟法第271條之1準用第270條之1第1項第3款，協
    議並簡化本件爭點為：本件被保險人傷害殘廢，是否符合系
    爭契約之理賠條件而應由被告理賠系爭保險金？茲說明如下
    ：
(一)按本件原告主張之事實，業據其提出保險單、保險條款、特
    約條款、診斷書為證。次按民事訴訟之當事人就其所主張有
    利於己之事實，依民事訴訟法第277條之規定，均須各負舉
    證之責，若一方就其應為舉證事項已有相當之證明，他造欲
    否認其主張者，即不得不更舉反證（最高法院19年上字第
    2345號判例參照）。準此，於意外保險契約，若保險人就被
    保險人非意外傷殘已為相當之證明時，則受益人欲否認保險
    人之主張，即應再為相當之證明，合先說明。
(二)經查，原告僅受有左掌斷離即一手腕關節斷離之傷害，已如
    上述，惟核其所受上開傷害與系爭國泰萬壽養老保險第9條
    約定「被保險人於本契約有效期間內，致成下列殘廢之一時
    ，本公司按死亡保險金給付殘廢保險金。……(2)兩手腕關節
    及斷離或兩足踝關節斷離者。(3)一手腕關節及一足踝關節斷
    離者。(4)一目失明及一手腕關節斷離或一目失明及一足踝關
    節斷離者……」（見本院卷第38頁）；系爭意外死亡給付特
    約條款第8條約定：「被保險人於本特約有效期間內蒙受第2
    條約定的傷害，並以此傷害為直接原因，自傷害之日起180
    日以內致下列殘廢時，本公司按特約保險金額給付保險金。
    ……(3)兩手腕關節斷離的。……(5)一手腕關節及一足踝關節
    斷離的。…」（見本院卷第42頁）; 系爭國泰萬代福202終
    身壽險第14條約定：「被保險人於本特約有效期間內致成下
    列殘廢之一者，本公司按診斷確定當時總保險金額的二倍給
    付殘廢保險金……三、一手腕關節及一足踝關節缺失」（見
    本院卷第54頁）等給付保險金約定之要件均不相符，尚難認
    其所為被告應給付保險金之主張，為有理由。
(三)次查，原告固得依系爭契約附表所示「一上肢腕關節以上缺
    失」的殘廢程度，請求被告依保險金50%之給付比例給付殘
    廢保險金，惟依系爭意外死亡給付特約條款第2條、系爭國
    泰附加傷害保險給付特約條款第3條約定：「被保險人於本
    特約有效期間內，因遭遇外來突發的意外事故致其身體蒙受
    傷害以致死亡或殘廢時，依照本特約的約定給付保險金。」
    （見本院卷第41頁、第44頁）; 系爭國泰萬代福202終身壽
    險第15條約定：「被保險人於本特約有效且於繳費期間內遭
    受意外傷害事故（指非由疾病引起之外來突發事故），致其
    身體蒙受傷害，……依附表所列比例給付意外傷殘保險金」
    （見本院卷第55頁）；及國泰平安保險附約第2條約定：「
    本附約所稱「傷害」，係指被保險人於本特約有效期間內，
    因遭受意外傷害事故（指非由疾病引起之外來突發事故），
    致其身體蒙受傷害。」（見本院卷第66頁），乃需系爭傷害
    係因「外來突發之意外事故」所造成始謂符合給付要件。所
    謂「外來突發之意外事故」係指自身以外之事故，且事發突
    然無法防範者而言（最高法院86年度台上字第1043號判決意
    旨參照）。查上開診斷證明書僅能證明原告左手掌斷離之傷
    害，並不能證明其受傷之原因出於外來突發之意外事故。而
    該等傷害之造成，其可能之原因，並不只外來突發之意外一
    端，亦有出於道德危險或其他原因，故自仍應由原告就其主
    張左手掌斷離之傷害係出於外來突發之意外之事實為舉證。
    再查，依原告所簽認之「事故確認報告書」事故經過欄之記
    載，伊左掌係因從樹上掉下來，碰巧遭樹下尖銳的石頭撞擊
    而斷裂等語（見本院卷第91至92頁），與其起訴狀所為「左
    手掌已遭山旁樹幹繁枝撕斷無蹤」之陳述不符，則是否有原
    告陳述之上開事實，即有疑義。加以，若原告所稱伊從樹上
    不慎摔落至二、三層樓高之山澗，且受有截肢傷害，血流如
    注，昏昏沉沉等情為真實，則依天主教耕莘醫院92年10月14
    日原告之病歷所示，原告除左手掌外，無其他外傷，如擦傷
    、撕裂傷、瘀傷等記載（見本院卷第93頁、第133至234 頁
    ），且依天主教耕莘醫院護理紀錄所載，原告就醫時血壓脈
    膊正常，「表情平靜，無訴任何不適及痛苦」等情（見本院
    卷第94至96頁），可知原告於左手常斷離後竟能自行下山就
    醫，到院時除左手常斷離之傷害外，身體無其他任何外傷，
    血壓脈博正常，且表情平靜，無任何不適及痛苦，實與一般
    經驗法則有違。且依原告於93年3月11日導往現場之情形，
    其所指事故地點巨石林立，上下極為不易等情形（見本院卷
    第98至100頁），為兩造所不爭執，堪信為真實。則原告受
    有截肢傷害，血流如注，昏昏沉沉，且山路難行之狀況下，
    能否獨自一人硬撐下山而不發生中途休克之情事，亦與常理
    不合。此外，經本院將原告之天主教耕莘醫院及馬偕醫院病
    歷送請國立臺灣大學醫學院附設醫院（下稱臺大醫院）為鑑
    定，亦認為：「……(二)從耕莘醫院之病歷紀錄，莊陳女士身
    體其他部位並無受傷之記載。(三)人體如單純自樹上掉下，造
    成手掌斷離而遍尋無著之可能性較低，惟宜視現場狀況而定
    。……。」等語（見95年1月27日臺大醫院函，本院卷第319
    頁）。是本件足以認定原告並無因欲摘取路旁野生於樹上之
    木耳失足意外掉落之可能，被告依上述客觀證據主張原告傷
    殘非出於意外，應認其已為相當之舉證，參照前揭最高法院
    判例意旨，本件即應由原告就伊係意外傷殘，為更進一步之
    舉證。
(四)又查，原告雖於本院95年3月2日言詞辯論期日主張伊除左掌
    斷離之傷口外，尚有其他傷口等情，並當庭提出傳喚證人莊
    義雄、莊碧蓮、莊碧瑩、王嘉榮、朱敏蓉、邵月霞、李富生
    作證之聲請。惟查，關於原告除左掌斷離之傷口外，並無其
    他外傷等情，業據被告於94年3月17日民事答辯狀即已提出
    為攻擊防禦之方法，原告於95年3月2日言詞辯論庭期前始終
    未為答辯，於本院將為辯論終結時，始提出通知上揭證人到
    庭作證之聲請，實有延滯訴訟之情事。另查，觀諸原告當庭
    所提出「甲○○○案第一時間到醫院探視名單」（見本院卷
    第341至342頁），其中莊義雄、莊碧蓮、莊碧瑩、王嘉榮為
    原告配偶、女兒及女婿，均為原告之至親，其證詞顯有迴護
    原告之可能，況原告並未陳明上開證人之地址，致本院無法
    即時通知證人到場，若准許原告之聲請，本件訴訟必遭延宕
    ，且本院認本案事證已臻明確，實無通知上揭證人到庭作證
    之必要，爰否准原告之聲請。此外，迄至本院言詞辯論終結
    時止，原告復未就其乃意外受傷為其他更進一步之舉證，是
    其主張被告應依系爭契約理賠，即屬無據，而不應准許。
五、綜上所述，原告主張伊因欲摘取路旁野生於樹上之木耳意外
    造成傷害殘廢，並無足取，從而，原告依系爭契約請求被告
    給付保險金1,975,000元，及自92年10月30日起至清償日止
    ，按年息5%計算之利息，為無理由，應予駁回。又原告之訴
    既經駁回，則其假執行之聲請已失所依附，應併駁回。
六、因本案事證已臻明確，兩造其餘主張陳述及所提之證據，均
    毋庸再予審酌，附此敘明。
七、訴訟費用負擔之依據：民事訴訟法第78條。
中    華    民    國    95    年    3     月    31    日
                  民事第三庭    法  官  曾啟謀
以上正本係照原本作成
如對本判決上訴，須於判決送達後20日內向本院提出上訴狀
中    華    民    國    95    年    3     月    31    日
                                書記官  王月伶


司法院資訊處製作；財團法人民間司法改革基金會備份。
